---
title: |
    | Datenanalyse mit R mosaic
author: "Karsten Lübke"
date: "`r Sys.Date()`"
output: 
  pdf_document:
    template: NULL
    keep_tex: true
    fig_height: 3
    fig_width: 5
    includes:
      in_header: lib/header.tex
    pandoc_args:
      - --filter
      - pandoc-filter/typography.py
documentclass: cheatsheet
papersize: a4
lang: de
classoption: 
  - "landscape"
  - "columns=3"
editor_options: 
  chunk_output_type: console
---

```{r setup, include=FALSE}
knitr::opts_chunk$set(
  echo = TRUE,       # In der Regel die Chunks ausgeben!
  warning = FALSE)   # Warnungen überdrücken!
```


## Vorbemerkungen
 
* R unterscheidet zwischen Groß- und Kleinbuchstaben
* R verwendet den Punkt `.` als Dezimaltrennzeichen
* Fehlende Werte werden in R durch `NA` kodiert
* Eine Ergebniszuweisung erfolgt über `<-`
* Hilfe zur Funktion `foo`: `?foo` 


Innerhalb von [`mosaic`](https://cran.r-project.org/package=mosaic): 


```{r eval=FALSE} 
analysiere(y ~ x | z , data = Daten)
```

d.h., modelliere `y` in Abhängigkeit von `x` getrennt bzw. bedingt für `z` aus der Datentabelle `Daten`.^[Beim Mac ist `~` die Tastenkombination `option`+`n`, `|` die Tastenkombination `option`+`7`] 


Zusatzpakete müssen vor der ersten Benutzung einmalig installiert und geladen werden:
\newline
```{r, eval=FALSE}
# Einmalig installieren
install.packages("mosaic", type = "binary")
# Laden, einmalig in jeder Sitzung
library(mosaic) 
```


## Daten 

Einlesen:
```{r eval=FALSE}
getwd() # Aktuelles Arbeitsverzeichnis
# csv Datentabelle einlesen
Daten <- read.csv2("Pfad/Datei") 
# xlsx Datentabelle einlesen
library(readxl) # Paket zum xlsx Import
Daten <- read_excel("Pfad/Datei") 
``` 

\columnbreak

Datenhandling mit Paket `dplyr` (mit `mosaic` geladen):
```{r eval=FALSE}
filter()        # Beobachtungen filtern
select()        # Variablen wählen
mutate()        # Variablen verändern/ erzeugen
summarise()     # Beobachtungen zusammmenfassen
group_by()      # Beobachtungen gruppieren
case_when()     # Fallunterscheidung
%>%             # Übergabe von Ergebnissen
```

Logik:
```{r, eval=FALSE}
== ; !=         # Gleichheit bzw. Ungleichheit
> ; >= ; <= ; < # größer bzw. kleiner (gleich)
& ; |           # und bzw. oder
```

Arithmetik:
```{r, eval=FALSE}
+ ; -  ; * ; /  # Grundrechenarten
^ ; sqrt(x)     # Potenz bzw. Quadratwurzel
exp(x) ; log(x) # e^x bzw. ln(x)
abs(x)          # Absolutbetrag

```


## Datenanalyse 

Grafische Verfahren:
```{r eval=FALSE}
gf_bar()        # Säulendiagramm
gf_histogram()  # Histogramm
gf_boxplot()    # Boxplot
gf_point()      # Streudiagrmm
mosaicplot()    # Mosaikplot (nicht ggformula)
```

Kennzahlen:
```{r eval=FALSE}
tally()         # Tabellierung, Häufigkeiten
prop()          # Anteile
count()         # Anzahl
diffprop()      # Differenz zweier Anteile
favstats()      # Kennzahlübersicht
mean()          # Arithmetischer Mittelwert
sum()           # Summe
diffmean()      # Differenz zweier Mittelwerte
cor()           # Korrelationskoefizient
pdata()         # Empirische Verteilungsfunktion
qdata()         # Quantilsfunktion
```

\columnbreak

## Verteilungen, Simulation

Normalverteilung:
```{r, eval=FALSE}
xpnorm()  # Verteilungsfunktion Normalverteilung
xqnorm()  # Quantilsfunktion Normalverteilung
gf_qq()   # QQ-Plot (allgemein)
```

Randomisierung, Simulationen:
```{r, eval=FALSE}
set.seed()    # Zufallszahlengenerator setzen
rflip()       # Münzwurf
do() *        # Wiederholung (Schleife)
sample()      # Stichprobe ohne Zurücklegen
resample()    # Stichprobe mit Zurücklegen
shuffle()     # Permutation
```


## Modellierung

```{r eval=FALSE}
lm()                     # Lineare Regression
glm(, family="binomial") # Logistische Regression
plotModel()              # Modell zeichnen
residuals()              # Residuen 
fitted()                 # Angepasste Werte 
predict()                # Vorhersagen
```


## Inferenz

```{r eval=FALSE}
prop.test()   # Binomialtest (approximativ)
xchisq.test() # Chi-Quadrat Test
t.test()      # t-Test
aov()         # Varianzanalyse
```

\newpage

## Beispielanalyse

Vorbereitung:
```{r, message=FALSE, results=FALSE}
library(mosaic)     # mosaic laden
data(KidsFeet)      # Interne Datentabelle laden
str(KidsFeet)       # Struktur der Datentabelle
?(KidsFeet)         # Hilfe, Info zur Datentabelle
```


Eine kategoriale Variable:
```{r, eval=FALSE}
gf_bar( ~ domhand, data = KidsFeet)
tally( ~ domhand, data = KidsFeet)
prop( ~ domhand, success = "L", data = KidsFeet)
```


Eine metrische Variable:
```{r, eval=FALSE}
gf_histogram( ~ length, data = KidsFeet)
favstats(~ length, data = KidsFeet)
```


Zwei kategoriale Variablen:
```{r, eval=FALSE}
mosaicplot(domhand ~ biggerfoot, data = KidsFeet)
tally(biggerfoot ~ domhand, data = KidsFeet)
xchisq.test(biggerfoot ~ domhand, data = KidsFeet)
```


Zwei metrische Variablen:
```{r, eval=FALSE}
gf_point(width ~ length, data = KidsFeet)
cor(width ~ length, data = KidsFeet)
cor.test(width ~ length, data = KidsFeet)
```


Zwei Stichproben, kategorial:
```{r, eval=FALSE}
gf_bar( ~ domhand | sex, data = KidsFeet)
prop(domhand ~ sex, success = "L", 
     data = KidsFeet)
prop.test(domhand ~ sex, success = "L", 
          data = KidsFeet)
``` 


Zwei Stichproben, metrisch:
```{r, eval=FALSE}
gf_histogram( ~ length | sex, data = KidsFeet)
gf_boxplot(length ~ sex, data = KidsFeet)
favstats(length ~ sex, data = KidsFeet)
t.test(length ~ sex, data = KidsFeet)
```

\columnbreak

Lineare Regression:
```{r, eval=FALSE}
erglm <- lm(width ~ length + sex, 
            data = KidsFeet)
plotModel(erglm)
summary(erglm)
```
```{r, echo=FALSE}
erglm <- lm(width ~ length + sex, data = KidsFeet)
plotModel(erglm)
```


Logistische Regression:
```{r, eval=FALSE}
ergglm <- glm(sex ~ length, family = binomial,
              data = KidsFeet)
plotModel(ergglm)
summary(ergglm)
# Odds Ratio
exp(coef(ergglm))
```
```{r, echo=FALSE}
ergglm <- glm(sex ~ length, family = binomial,
              data = KidsFeet)
plotModel(ergglm)
```

\columnbreak

Datenhandling:
```{r, eval=FALSE}
# Variablen selektieren
KidsFeet.length <- KidsFeet %>%
  select(length)
# Beobachtungen auswählen
KidsFeet.boys <- KidsFeet %>%
  filter(sex == "B")
# Variablen erzeugen
KidsFeet.in <- KidsFeet %>%
  mutate(length.in = 0.394*length)
# Bedingungen
KidsFeet.grouped <- KidsFeet %>%
  mutate(length.grouped = case_when(
    length > 25 ~ "large",
    length <= 25 ~ "not large"))
```

\newpage

Bootstrap:^[Datentabelle hier sehr klein für Bootstrap Perzentile]
```{r, out.width="90%"}
set.seed(1896)
# Simuliere Ziehen zufälliger Stichprobe
Bootvtlg <- do(10000) * 
  mean(~ length, data = resample(KidsFeet))
# Bootstrap-Verteilung
gf_histogram( ~ mean, data = Bootvtlg)
# Standardfehler
sd( ~ mean, data = Bootvtlg)
# Bootstrap Konfidenzintervall
qdata( ~ mean, p = c(0.025, 0.975), 
       data = Bootvtlg)
```

\columnbreak

Permutationstest:
```{r, out.width="90%"}
set.seed(1896)
# Beobachtete Differenz
est.diff <- diffmean(length ~ sex, 
                     data = KidsFeet)
# Simuliere zufällige Zuordnung:
Nullvtlg <- do(10000) *
  diffmean(length ~ shuffle(sex), 
           data = KidsFeet)
# Verteilung unter H_0
gf_histogram( ~ diffmean, data = Nullvtlg) %>%
  gf_vline(xintercept = ~ est.diff)
# Permutationstest p-Wert
prop( ~ abs(diffmean) >= abs(est.diff), 
      data = Nullvtlg)
```

\columnbreak

* Lizenz [Creative Commons Attribution-ShareAlike 3.0 Unported](http://creativecommons.org/licenses/by-sa/3.0). 
* R Version: `r getRversion()`
* `mosaic` Version: `r packageVersion("mosaic")`


