---
title: "Datenanalyse mit R mosaic"
author: "Karsten Lübke"
date: "`r Sys.Date()`"
output: 
  pdf_document:
    template: NULL
    keep_tex: true
    fig_height: 3
    fig_width: 5
    includes:
      in_header: lib/header.tex
    pandoc_args:
      - --filter
      - pandoc-filter/typography.py
documentclass: cheatsheet
papersize: a4
lang: de
classoption: 
  - "landscape"
  - "columns=3"
editor_options: 
  chunk_output_type: console
---

```{r setup, include=FALSE}
knitr::opts_chunk$set(
  echo = TRUE,       # In der Regel die Chunks ausgeben!
  warning = FALSE)   # Warnungen überdrücken!
```

## Vorbemerkungen

* R unterscheidet zwischen Groß- und Kleinbuchstaben
* R verwendet den Punkt `.` als Dezimaltrennzeichen
* Fehlende Werte werden in R durch `NA` kodiert
* Eine Ergebniszuweisung erfolgt über `<-`
* Hilfe zur Funktion `foo`: `?foo` 

Innerhalb von [`mosaic`](https://cran.r-project.org/package=mosaic):
```{r eval=FALSE} 
analysiere(y ~ x | z , data = Daten)
```
d.h., modelliere `y` in Abhängigkeit von `x` getrennt bzw. bedingt für `z` aus dem Datensatz `Daten`.^[Beim Mac ist `~` die Tastenkombination `alt`+`n`, `|` die Tastenkombination `alt`+`7`] 

Zusatzpakete müssen vor der ersten Benutzung einmalig installiert und geladen werden:
```{r, eval=FALSE}
# Einmalig installieren
install.packages("mosaic")
# Laden, einmalig in jeder Sitzung
library(mosaic) 
```


## Daten

### Einlesen
```{r eval=FALSE}
# csv Datensatz einlesen
Daten <- read.csv2("Pfad/Datei") 
# xlsx Datensatz einlesen
library(readxl) # Paket zum xlsx Import
Daten <- read_excel("Pfad/Datei") 
```

### Datenhandling
Paket `dplyr` (mit `mosaic` geladen)
```{r eval=FALSE}
filter()    # Beobachtungen filtern
select()    # Variablen wählen
mutate()    # Variablen verändern/ erzeugen
summarise() # Beobachtungen zusammmenfassen
group_by()  # Beobachtungen gruppieren
%>%         # Übergabe von Ergebnissen
```

## Datenanalyse

### Grafische Verfahren
```{r eval=FALSE}
bargraph()   # Balkendiagramm
histogram()  # Histogramm
bwplot()     # Boxplot
xyplot()     # Streudiagrmm
mosaicplot() # Mosaikplot
```

### Kennzahlen
```{r eval=FALSE}
inspect()  # Datenübersicht
tally()    # Tabellierung, Häufigkeiten 
prop()     # Anteile
diffprop() # Differenz zweier Anteile
favstats() # Kennzahlübersicht
mean()     # Arithmetischer Mittelwert
diffmean() # Differenz zweier Mittelwerte
cor()      # Korrelationskoefizient
```

## Verteilungen, Simulation

### Normalverteilung
```{r, eval=FALSE}
xpnorm() # Verteilungsfunktion Normalverteilung
xqnorm() # Quantilsfunktion Normalverteilung
```

### Randomisierung, Simulationen
```{r, eval=FALSE}
set.seed() # Zufallszahlengenerator setzen
rflip()    # Münzwurf
do() *     # Wiederholung (Schleife)
sample()   # Stichprobe ohne Zurücklegen
resample() # Stichprobe mit Zurücklegen
shuffle()  # Permutation
```

## Inferenz/ Modellierung

### Testverfahren
```{r eval=FALSE}
prop.test()   # Binomialtest (approximativ)
xchisq.test() # Chi-Quadrat Unabhängigkeitstest
t.test()      # t-Test
aov()         # Varianzanalyse (ANOVA)
```


### Modellierung
```{r eval=FALSE}
lm()                     # Lineare Regression
glm(, family="binomial") # Logistische Regression
plotModel()              # Modell zeichnen
anova()                  # ANOVA Tabelle
residuals()              # Residuen 
fitted()                 # Angepasste Werte 
predict()                # Vorhersagen
prcomp()                 # Hauptkomponentenanalyse
kmeans()                 # K-Means Clusteranalyse
```

\newpage

## Beispielanalyse

### Vorbereitung
```{r, message=FALSE, results=FALSE}
library(mosaic)   # mosaic laden
data(KidsFeet)    # Interner Datensatz
?KidsFeet         # Hilfe zum Datensatz
inspect(KidsFeet) # Deskriptive Daten
```

### Eine kategoriale Variable
```{r, eval=FALSE}
bargraph( ~ domhand, data = KidsFeet)
tally( ~ domhand, data = KidsFeet)
prop( ~ domhand, success = "L", data = KidsFeet)
```

### Eine metrische Variable
```{r, eval=FALSE}
histogram( ~ length, data = KidsFeet)
favstats(~ length, data = KidsFeet)
```

### Zwei kategoriale Variablen
```{r, eval=FALSE}
mosaicplot(biggerfoot ~ domhand, data = KidsFeet)
tally(biggerfoot ~ domhand, data = KidsFeet)
xchisq.test(biggerfoot ~ domhand, data = KidsFeet)
```

### Zwei numerische Variablen
```{r, eval=FALSE}
xyplot(width ~ length, data = KidsFeet)
cor(width ~ length, data = KidsFeet)
cor.test(width ~ length, data = KidsFeet)
```

### Zwei Stichproben: kategorial
```{r, eval=FALSE}
bargraph( ~ domhand | sex, data = KidsFeet)
prop(domhand ~ sex, success = "L", 
     data = KidsFeet)
prop.test(domhand ~ sex, success = "L", 
          data = KidsFeet)
``` 

### Zwei Stichproben: numerisch
```{r, eval=FALSE}
histogram( ~ length | sex, data = KidsFeet)
bwplot(length ~ sex, data = KidsFeet)
favstats(length ~ sex, data = KidsFeet)
t.test(length ~ sex, data = KidsFeet)
```

### Lineare Regression
```{r, eval=FALSE}
erglm <- lm(width ~ length + sex, data = KidsFeet)
plotModel(erglm)
summary(erglm)
anova(erglm)
```
```{r, echo=FALSE}
erglm <- lm(width ~ length + sex, data = KidsFeet)
plotModel(erglm)
```

### Bootstrap^[Datensatz hier eher zu klein für Bootstrap Perzentile]
```{r}
set.seed(1896) 
Bootvtlg <- do(10000) * 
  mean(~ length, data = resample(KidsFeet))
histogram( ~ mean, data = Bootvtlg)
# Bootstrap Konfidenzintervall
quantile( ~ mean, probs = c(0.025, 0.975), 
          data = Bootvtlg)
```

### Permutationstest
```{r}
set.seed(1896)
mdiff <- diffmean(length ~ sex, data = KidsFeet)
Nullvtlg <- do(10000) *
  diffmean(length ~ shuffle(sex), data = KidsFeet)
histogram( ~ diffmean, v=mdiff, data = Nullvtlg)
# Permutationstest p-Wert, H_0: MW gleich
prop( ~ abs(diffmean)>=abs(mdiff), data = Nullvtlg)
```

\newpage

### Logistische Regression
```{r, eval=FALSE}
ergglm <- glm(sex ~ length, family = binomial,
              data = KidsFeet)
plotModel(ergglm)
summary(ergglm)
anova(ergglm)
# Odds Ratio
exp(coef(ergglm))
```
```{r, echo=FALSE}
ergglm <- glm(sex ~ length, family = binomial,
              data = KidsFeet)
plotModel(ergglm)
```


### Hauptkomponentenanalyse (PCA)
```{r, eval=FALSE}
ergpca <- prcomp( ~ length + width, 
                  data = KidsFeet)
plot(ergpca) # Screeplot
summary(ergpca)
biplot(ergpca)
```

```{r, echo=FALSE, fig.align="center"}
ergpca <- prcomp( ~ length + width,
                  data = KidsFeet)
biplot(ergpca,
       cex = 0.5,
       cex.axis = 0.5,
       cex.lab = 0.5)
```


### Clusteranalyse
```{r, eval=FALSE}
set.seed(1896)
# Numerische Variablen auswählen
KidsFeetnumeric <- KidsFeet %>%
  select(length, width)
ergkmeans <- kmeans(KidsFeetnumeric, 
                    centers = 2) # k=2
ergkmeans
```

```{r, echo=FALSE}
set.seed(1896)
KidsFeetnumeric <- KidsFeet %>%
  select(length, width)
ergkmeans <- kmeans(KidsFeetnumeric, centers = 2) # k=2
xyplot(width ~ length, col = ergkmeans$cluster, 
       pch = as.character(ergkmeans$cluster), cex = 1.2,
       data = KidsFeet)
```


## Zeitreihenzerlegung^[Anderer Beispieldatensatz.]
```{r, eval=FALSE}
library(forecast) # Paket forecast laden
data(wineind)     # Interner Datensatz 
?wineind          # Hilfe zum Datesatz
wineind
plot(wineind)
# Zerlegung
ergstl <- stl(wineind, s.window = 11)
plot(ergstl)
# Vorhersagen
predstl <- predict(ergstl)
plot(predstl)
```

```{r, echo=FALSE}
library(forecast) # Paket laden
data(wineind)     # Interner Datensatz 
# Zerlegung
ergstl <- stl(wineind, s.window = 11)
# Vorhersagen
predstl <- predict(ergstl)
plot(predstl)
```

---

* Lizenz [Creative Commons Attribution-ShareAlike 3.0 Unported](http://creativecommons.org/licenses/by-sa/3.0). 
* R Version: `r getRversion()`
* `mosaic` Version: `r packageVersion("mosaic")`


